臺灣高等法院刑事裁定　　　　　　　　　　　　　　　九十三年度抗字第三九六號
　　抗　告　人
　　即　自訴人　乙○○○股份有限公司
　　代　表　人　丙○○
　　自訴代理人　王柏棠　律師
　　被　　　告　丁○○
　　　　　　　　戊○○
　　　　　　　　甲○○
右抗告人因被告等詐欺等案件，不服台灣台北地方法院九十一年度自字第九五八號，
中華民國九十三年四月二十八日所為裁定，提起抗告，本院裁定如左：
    主  文
原裁定撤銷，發回臺灣臺北地方法院。
    理  由
一、本件自訴人於原審提起自訴略稱：被告丁○○係美孚營造股份有限公司（下簡稱
    美孚公司）之負責人，黃國棟（已歿）、戊○○二人原為其受僱人，其等於民國
    （下同）八十七年二月二十三日與同年四月二十四日在美孚公司與自訴人乙○○○股份有限公司（下稱偉志公司）就長庚護專第三宿舍第二期新建工程簽訂「工
    料合約」及「工程協議書」，約定「依台塑合約單價調整，除土方運棄工程項目
    六折、樁頭處理項目依自訴人公司合約價金額外，其餘項目九一折為偉志估驗單
    價」、「追加工程依台塑合約單價九一折為偉志單價」，且依前揭合約及協議書
    之約定，計價之數量係依美孚公司向業主計價之數量為準，然被告等辦理尾款結
    算金額時卻脅迫自訴人，如不同意其所主張無理由之扣款，則被告等根本不辦理
    尾款計價程序，迫使自訴人畏懼其始終不辦理結算，而強制自訴人同意其強行扣
    款，其行為顯已構成刑法強制罪，而在自訴人依其脅迫後同意其扣款時，其又分
    別將其與業主間之正確數量及金額隱匿，再以較少之結算數量和金額與自訴人為
    結算，致自訴人不疑有他，而與其以不實之數量和金額為結算，被告等顯係以其
    在業務上製作之文書登載不實之資料，並用以詐欺自訴人圖得財產上不法之利益
    新台幣（下同）二百十二萬一千五百十七元，直至自訴人另案涉訟，經法院函查
    資料，始查知上情；因認被告等所為均係犯刑法第三百零四條之強制罪、第三百
    三十九條之詐欺罪及偽造文書等罪嫌（被告等涉犯強制罪部分業經原審另為不受
    理判決）云云。
二、原審法院以：(一)兩造就工程尾款之結算程序與應扣除之範圍發生爭執，經雙方協
    議同意，扣除尾款六十三萬三千九百四十四元，以二百十九萬元達成給付尾款之
    合意，嗣自訴人竟反悔興訟，以自訴程序指控被告應負詐欺等刑責，自非可採。
    (二)美孚公司縱拒絕提出其與業主之結算資料，亦屬拒絕債務履行之民事糾紛，難
    認係詐術之行使。(三)本件系爭之結算數量明細表，係為美孚公司所製作，亦屬該
    公司付系爭工程扣除應扣款部分後所主張應與自訴人公司結算之數量及金額，並
    無真實與否之問題，不得執為被告有利或不利之認定事由，認被告等之被訴罪嫌
    尚有不足，乃依法駁回本件自訴，固非全無見地。
三、惟查：(一)本件自訴案件係由「乙○○○股份有限公司」「法定代理人丙○○」「
    自訴代理人朱正剛律師」於九十一年十二月二十日具「刑事自訴狀」而提起，嗣
    於九十二年五月十三日自訴人再具「刑事自訴追加起訴狀」（見原審(一)卷一六四
    頁），即增列「丙○○」個人為自訴人，並指控被告丁○○等三人對丙○○一人
    為強暴脅迫之意思表示，亦犯刑法強制罪等語，此項於訴訟進行中，追加自訴人
    人數及被告之犯罪事實，如何適法未見原審法院以予核認說明，倘對於被告等此
    部分之追加自訴為適法，即屬自訴人請求審判之範圍，惟原裁定就此部分毫無予
    記載論述，顯有已受請求事項未予審判及理由欠備之疏失（原審雖另有不受理之
    判決，然核與此部分無涉）。(二)按自訴之提起，應委任律師行之，為新修正刑事
    訴訟法第三百十九條第二項定有明文，此為強制規定不可或缺。本件自訴人偉志
    公司原係委任律師朱正剛為自訴代理人（委任狀附於原審(一)卷第四八頁），嗣追
    加自訴人丙○○時，亦提出委任朱正剛為代理人之委任書在卷（同上卷第一七五
    頁），原均已有合法完整之委任，然迄九十三年一月十五日，朱正剛律師具狀聲
    明終止其全部之委任（即該公司及丙○○之委任全部解除），有其刑事陳報狀可
    憑（見同上卷第四四三頁），雖嗣自訴人偉志公司亦提出委任馬在勤律師為代理
    人之委任狀一紙（見原審(二)卷第六三頁），但旋又為馬在勤律師報陳終止委任（
    見同上卷第六六頁），事隔多日，自訴人偉志公司再補呈委請王柏棠律師為代理
    人，有卷附委任書可考（見同上卷第八一頁），然核其所載僅偉志公司為委任人
    ，未及自訴人丙○○部分。但原裁定當事人欄卻記載「自訴人偉志公司，兼代表
    人丙○○，代理人王柏棠律師」，究王柏棠律師係受自訴人二人之共同委任，抑
    僅由一人委任，不易辨別，此關係自訴人丙○○部分之提起自訴，是否已依法提
    出委任律師為代理人，以合自訴程序要件，宜先予查明處理，原審遽就實體爭執
    予以審認，亦屬未當。(三)按法院或受命法官，得於第一次審判期日前，訊問自訴
    人、被告及蒐集或調查證據，於發見案件係民事或利用自訴程序恫嚇被告者，得
    曉諭自訴人撤回自訴。前項訊問不公開之。第一項訊問及調查結果，如認為案件
    有第二百五十二條至第二百五十四條之情形者，得以裁定駁回自訴，刑事訴訟法
    第三百二十六條定有明文。本件原審受理本件自訴案件後，係經由受命法官吳佳
    薇多次開庭調查或搜隻證據後，認調查證據已告斷落，乃定期於九十二年十一月
    二十日上午十時三十分為審理期日，該日由審判長朱瑞娟、受命法官吳佳薇及陪
    席法官鄭佾瑩出席審理，並由審判長先告知被告所犯罪名及於接受審判時所具有
    之保持緘默等基本權利，嗣命自訴人陳述自訴要旨後，當庭審查代理人王偉民之
    代理資格不符（非律師），諭知僅能先當證人訊問並為部分證據之調查，最後諭
    知自訴人應於二十日內補正欲提出之證據，案候核辦，有該期日之進行筆錄可考
    （見原審(一)卷第三五九至三六五頁），儼然與一般未辯論終結之合議審判程序並
    無顯著差異。雖自訴人當庭請求不進行辯論，然不影響已由合議庭審判長、法官
    全部出席並進行一般審理期日應踐行之部分程序，是否可認該期日之合議庭訴訟
    程序仍屬之前受命法官調查及搜集證據之延續，非無可議。自訴人抗告意旨堅指
    本件自訴已進入審理程序，不得逕以被告等罪嫌不足裁定駁回自訴，則非全無依
    據。綜上所述，為自訴人抗告意旨所指摘或為本院應依職權調查之事項，應認本
    件抗告為有理由，爰由本院將原裁定撤銷，發回原審法院查明更為適當之裁判。
四、據上論結，應依刑事訴訟法第四百十三條前段，裁定如主文。
中　　　華　　　民　　　國　　九十三　　年　　　八　　　月　　 十二 　　日
                              臺灣高等法院刑事第一庭
                                  審判長法  官  李  相  助
                                        法  官  楊  貴  雄
                                        法  官  黃  聰  明
右正本證明與原本無異。
不得再抗告。
                                        書記官  吳  金  來
中　　　華　　　民　　　國　　九十三　　年　　　八　　　月　　 十二 　　日
